【裁判字號】    91,訴,611
【裁判日期】    920515
【裁判案由】    偽造文書等
【裁判全文】
臺灣板橋地方法院刑事判決                          九十一年度訴字第六一一號
    公  訴  人  臺灣板橋地方法院檢察署檢察官
    被      告  甲○○
右列被告因偽造文書等案件，經檢察官提起公訴（九十年度偵字第一八○六七號），
本院判決如左：
    主  文
甲○○無罪。
    理  由
一、公訴意旨略以：被告甲○○自民國（下同）九十年三月八日起擔任位於台北縣中
    和市○○路一四六號一樓丙○○○社區大廈試用管理員，負責管理該大廈人員進
    入並代收各類費用等業務，為從事代為收取管理費等費用業務之人。詎其竟基於
    意圖為自己不法所有之概括犯意，先於同年五月三日，代收住戶周景星、甘美雲
    、羅文堂三人三月至五月之管理費共計新台幣（下同）一萬零五百六十元，而未
    依規定交給社區管理委員會，將之連續侵占入己；又於同年五月間，收代住戶春
    季旅遊保證金時，冒用另一管理員丁○○之名義，於旅遊保證金簽收單上簽名，
    足生損害於丁○○及丙○○○社區大廈管理委員會，且未將所收取之旅遊保證金
    依規定退還住戶，而將其中九千四百五十元據為己有。因認被告涉有刑法第三百
    三十六條第二項業務侵占罪嫌及同法第二百十條、第二百十六行使偽造私文書罪
    嫌。
二、按犯罪事實應依證據認定之，無證據不得推定其犯罪事實，又不能證明被告犯罪
    者，應諭知無罪之判決；刑事訴訟法第一百五十四條及第三百零一條第一項分別
    定有明文。次按事實之認定，應憑證據，如未能發現相當證據，或證據不足以證
    明，自不能以推測或擬制之方法，以為裁判基礎，此有最高法院四十年臺上字第
    八六號判例可資參照。又按認定犯罪事實所憑之證據，雖不以直接證據為限，間
    接證據亦包括在內，然無論直接或間接證據，其為訴訟上之證明，須於通常一般
    之人均不致有所懷疑，而得確信其為真實之程度者，始得據為有罪之認定，倘其
    證明尚未達到此一程度，而有合理之懷疑存在時，即無從為有罪之認定，最高法
    院亦著有七十六年臺上字第四九八六號判例可資參照。
三、公訴人認被告甲○○涉有前揭犯行，無非係以告訴人代表人即丙○○○管理委員
    會主任委員戊○○於偵查中指訴歷歷，稱：被告並未繳交所收取之上開管理費等
    語。又被告偽冒丁○○名義代收春季旅遊保證金後，並未歸還住戶之情，亦據證
    人即丙○○○社區管理委員會總幹事彭春琴、證人丁○○、證人即住戶陳彩華、
    王明宏於偵查中均證述綦詳，且有被告甲○○所簽收之住戶周景星、甘美雲、羅
    文堂三人三月至五月公共管理費繳納單九紙、甲○○薪資計算表一紙附卷可資佐
    證為其主要論據。惟查：訊據被告固坦承有代收住戶周景星、甘美雲、羅文堂三
    人三月至五月之管理費共計一萬零五百六十元，及代收住戶春季旅遊保證金後有
    部分款項尚未退還住戶等情，惟堅決否認有業務侵占及偽造文書之犯行，辯稱：
    被告所收取之管理費均已交予主委戊○○，主委戊○○有簽收，並在被告所製作
    之住戶管理費收繳明細表格正本上，在已收取之住戶部分以黃色螢光筆畫去，告
    訴人提出之住戶管理費收繳明細表格並非正本；旅遊保證金部分是因為旅遊結束
    後被告即被通知離職，未及將保證金退還住戶，但於結算薪資時已將未退還保證
    金扣除；及被告亦未曾在保證金簽收單上以丁○○名義簽名等語。
四、經查：
（一）有關侵占管理費部分：
    (1)、告訴人代表人即丙○○○社區大廈管理委員會主委戊○○於偵查及本院審理
        中雖均否認有收到被告轉交之住戶周景星、甘美雲、羅文堂三人三月至五月
        之管理費，並指稱：如有收取管理員轉交之管理費，伊均會在住戶公共管理
        費繳納單上簽名，但住戶周景星、甘美雲、羅文堂三人三月至五月份之公共
        管理費繳納單（見偵查卷第九頁至第十二頁）上僅有管理員即被告之簽名，
        並無伊之簽名云云。惟查：檢察官於九十年十一月二十日指揮檢察事務官帶
        同員警持搜索票搜索丙○○○社區大廈管理委員會，扣得該管理委員會之相
        關會計憑單，經查其中九十年三月份至八月份之會計憑單中有關住戶之公共
        管理費繳納單上，僅有管理員於收款人簽章欄內簽名，並無主委戊○○簽收
        者，所在多有，有九十年三月份至八月份之會計憑單扣案足資佐證，是尚難
        僅憑住戶之公共管理費繳納單上僅有被告簽名而無主委戊○○之簽名，即遽
        以推論被告有未將管理費轉交大廈管理委員會之情事。另告訴人代理人具狀
        表示公共管理費繳納單上主委戊○○沒有簽名者，惟已連同管理費交付會計
        作帳者，表示已收到該筆管理費等語（見本院審理卷第一九○頁），亦足見
        管理費有無交付會計作帳，並不以住戶公共管理費繳納單上有無主委戊○○
        之簽名為認定依據，是自非得以住戶周景星、甘美雲、羅文堂三人三月至五
        月份之公共管理費繳納單上僅有管理員即被告之簽名，無主委戊○○之簽名
        ，即執為被告有未將管理費轉交大廈管理委員會之事證。
    (2)、告訴人代表人丙○○○社區大廈管理委員會主委戊○○於本院審理中雖亦否
        認其於收到管理員轉交之管理費後，有在住戶管理費收繳明細表格上簽收或
        以螢光筆畫去之情事，惟查：告訴人代表人戊○○於提出本件刑事告訴時，
        其告訴狀即已檢附住戶管繳明細表格影本一件為證（附於偵查卷第十三頁之
        證四），其後並於本院審理中提出上開影本之原始資料（附於本院審理卷第
        一六九頁後附之證物袋內），經查該原始資料即住戶公共管理費之收繳明細
        表格中，與本案有關之住戶周景星、甘美雲、羅文堂三人表格部分，其上有
        紅粉色螢光筆畫去之紀錄，但「收款人簽名」欄及「主委」欄均為空白，且
        就表格及記載內容之書寫油墨以觀，係以複寫紙書寫製作而成，顯見該原始
        資料僅為複寫本，應另有正本存在。另證人即丙○○○社區大廈管理員乙○○於本院審理中證稱：「（問：主委有收到款項之後，會用螢光筆畫掉？）
        是」、「只有主委收到錢，才有資格將姓名畫除，我們沒有資格。正本由主
        委保管」（見本院審理卷第八十八頁）、「表格是甲○○製作，我們是依上
        面的資料收錢。我收到錢就給住戶二聯收據中的一聯，收據上我會簽名，我
        的做法是不在表上簽名，只在收據上簽名，不過我將錢交主委時，主委會在
        這張表上面簽名，並用螢光筆把住戶畫掉」、「表格是主委在我值班時從我
        手上收走了」、「（問：對主委戊○○提出之表格正本有無意見？）這不是
        正本，正本比較大張，是用黃色螢光筆畫的」等語（見本院審理卷第一六六
        頁、第一六七頁），是被告辯稱主委戊○○收取管理員轉交之管理費會在被
        告所製作之住戶管理費收繳明細表格正本上簽收，並在已收取之住戶部分以
        黃色螢光筆畫去等語，尚非無據。
    (3)、按刑事訴訟法第一百五十四條「犯罪事實應依證據認定之，無證據不得推定
        其犯罪事實」，此項禁止推定罪狀之法則，並非僅為被告個人之訴訟利益而
        設，尤其重在發現真實以求國家刑罰權之正確行使，若無足可證明被告從事
        犯罪構成要件行為之積極證據，無論假定某一被告為犯人而命其自證無罪，
        藉以過濾及鎖定特定犯罪人，或推測被告涉及某項罪名，而依其自辯過程，
        蒐求該被告生活經歷資料，藉以判斷其究竟有無構成特定犯罪，俱非法之所
        許。況告訴人之告訴，係以使被告受刑事訴追為目的，是其陳述是否與事實
        相符，仍應調查其他證據以資審認（最高法院五十二年度台上字第一三○○
        號判例意旨參照）。告訴人代理人戊○○雖於偵查及本院審理中指稱被告收
        取住戶周景星、甘美雲、羅文堂三人三月至五月之管理費未交回云云，惟住
        戶公共管理費繳納單上僅有管理員即被告之簽名，並無主委戊○○之簽名及
        住戶管理費收繳明細表格複寫本等，尚不足執為被告確有將上開管理費侵占
        入己之事證，均已如前述，是告訴人代理人戊○○之指述，尚非得採為被告
        侵占管理費犯行之唯一證據。此外，並查無其他積極證據證明被告有將其所
        收取之上開管理費侵占入己之情事，況：
    (4)、按測謊鑑定，係依一般人在說謊時，會產生遲疑、緊張、恐懼、不安等心理
        波動現象，乃以科學方法，由鑑定人利用測謊儀器，將受測者之上開情緒波
        動反應情形加以紀錄，用以分析判斷受測者之供述是否違反其內心之真意而
        屬虛偽不實。故測謊鑑定，倘鑑定人具備專業之知識技能，復基於保障緘默
        權而事先獲得受測者之同意，所使用之測謊儀器及其測試之問題與方法又具
        專業可靠性時，該測謊結果，如就有利之供述，經鑑定人分析判斷有不實之
        情緒波動反應，依補強性法則，雖不得作為有罪判決之唯一證據，但非無證
        據能力，仍得供裁判之佐證，其證明力如何，事實審法院有自由判斷之職權
        ；反之，若其有利之供述，經鑑定並無任何虛偽供述之情緒波動反應，又無
        其他合法之積極證據足以證明該部分之犯罪事實時，即可印證其真實性，非
        不得為有利於受測者之認定（最高法院八十八年度台上字第二九三六號判決
        意旨參照）。本院經徵得被告同意，送請法務部調查局對被告實施測謊鑑定
        ，經法務部調查局以控制問題法、混合問題法對被告進行測謊，就被告稱管
        理費有交付戊○○一節，經測謊結果無情緒波動反應，研判被告並未說謊等
        情，有法務部調查局九十一年十月七日調科參字第○九一○○五四八四三○
        號測謊報告書一件附卷足稽，又查無其他合法之積極證據足以證明被告有將
        管理費侵占入己之犯罪事實，從而，被告辯稱其已將代收之管理費轉交予主
        委戊○○等語，堪予採信。
（二）有關侵占住戶旅遊保證金部分：
    (1)、查丙○○○社區大廈係於九十年五月二十日進行住戶旅遊，而被告係於九十
        年五月二十四日即被要求與證人即丙○○○社區大廈負責帳務之管理員丁○○結算薪資，並於九十年五月二十五日經公告解職之事實，有告訴人補充告
        訴狀之記載（見本院審理卷第一三一頁）、佈告及證人丁○○製作之薪資結
        算表（見偵查卷第五十五頁、第五十六頁）各一件在卷足佐。又管理員所收
        取之旅遊保證金應先交與住戶管理委員會，住戶旅遊結束後，再由住戶管理
        委員會將應退還住戶之旅遊保證金交與管理員，由管理員逐一退還住戶，而
        參與旅遊之住戶人數達二百人之事實，亦據證人丁○○於本院審理中證述屬
        實（見本院審理筆錄第一八五頁），是自旅遊結束翌日起至被告被要求結算
        薪資時止，僅約三日，被告於九十年五月二十四日結算薪資時，未及將應退
        還住戶之旅遊保證金全數退還完畢，而仍有部分款項於被告持有中，即非無
        可能。另證人丁○○於本院審理中就薪資結算表之內容說明證稱：「主委交
        付二萬元給甲○○，說要退給住戶的，所以總計二萬四千二百元在甲○○那
        裡，那麼實際上是退了一萬四千七百五十元，甲○○尚有九千四百五十元未
        繳還，後來我再核對，發現有誤差，所以又重新製作以電腦繕打一張帳單，
        應繳回的金額，正確應為九千九百五十元」等語（見本院審理卷第四六頁）
        、「春季旅遊（保證金）金額應有二萬五千五百元，甲○○手中有二萬四千
        二百元，差了一千三百元，故我再補給他一千三百元，則他手上有二萬五千
        五百元，另外春季旅遊保證金未退還住戶之金額有二筆，一筆是九千七百五
        十元，另一筆是一千五百元，扣掉我應補給他的金額一千三百元，總共他應
        該繳回管委會的款項是九千九百五十元，該筆款項已由甲○○九十年五月的
        薪資裡扣回」等語（見本院審理卷第六十一頁），足見不論是九千四百五十
        元或更正後之九千九百五十元，均係指被告與證人許信於九十年五月二十四
        日結算薪資時，被告手中應持有而尚未退還住戶之旅遊保證金數額而已（其
        中有四千二百元係由證人丁○○所墊付與管理委員會，詳如下述），並非即
        得據以推認被告已將該款項侵占入己。且上開數額並於當日結算薪資時直接
        自被告五月分之薪資中扣除後，被告可再領取薪資一萬零九百五十元或更正
        後之一萬零四百五十元之事實，亦有薪資結算表在卷可稽，是公訴人以上開
        數額指為係被告侵占應退還住戶之旅遊保證金，顯有誤會。
    (2)、另告訴人代表人丙○○○社區大廈管理委員會主委戊○○於本院審理中自承
        ：「（問：被告欠多少錢？）要問丁○○比較清楚」（見本院審理卷第一六
        二頁）。證人丁○○於本院審理中證稱：「（旅遊保證金）應該要先交給我
        ，我到一定數目時，再交給主委，因為我是管帳的」、「甲○○所收取的保
        證金應該要先交給我再交給主委，但是甲○○沒有交給我，我把他那一份也
        算進去後，先墊錢給主委二萬五千元左右」、「（旅遊結束後）主委再拿錢
        出來，我就再轉下去請管理員退錢。我們先收齊，再一起退，才不會亂掉。
        原本我們想要先收到主委那邊，住戶上車時順便退保證金，但是因為參加的
        人數有二百人，所以沒有這麼做。才會由主委把錢退下來，由管理員去每戶
        退還」、「（問：為何幫被告墊款？）記得他（指被告）主動跟我說他收了
        四千二百元，他說他需要錢用，所以這四千二就沒有辦法先繳給我，所以我
        幫他墊了四千二百元繳去給主委，他當時的意思是說等要退還給住戶時他再
        拿出來。之後是因為乙○○向主委提到甲○○有收保證金，但是沒有交給我
        ，主委認為這樣不行，所以決定把甲○○開除，我才開始結算甲○○應該領
        多少薪水這些事情，甲○○的薪資（結算）表裡有一個未繳款項四千二百元
        就是指他尚未繳出來的保證金」、「錢是從甲○○的薪水裡扣下來的，扣下
        來時我就拿四千二百元回來」、「我之前沒有告訴主委說甲○○有四千二百
        元的保證金沒有交給我」等語（見本院審理筆錄第一八五頁至第一八七頁）
        ，足見被告收取住戶旅遊保證金額為四千二百元，此部分其雖未依規定交予
        證人丁○○轉交住戶管理委員會，惟其於收取後已主動向負責管理帳務之證
        人丁○○告知其有收四千二百元旅遊保證金及欲先行使用，並告知於退還住
        戶保證金時再自行返還，而證人丁○○係負責帳務及將收取保證金轉交管理
        委員會之管理員，其顯已同意被告之請求，始因而代其先行墊款四千二百元
        交予管理委員會，且未將此事告知管理委員會主委戊○○，並於其後結算被
        告薪資時，自應支付被告之薪水扣除後，自行取回四千二百元。從而，被告
        既主動告知證人丁○○有代收旅遊保證金之情事，且係經由證人丁○○同意
        先行墊款後始未繳回所代收之四千二百元，則被告此部分之行為，尚難認其
        主觀上有為自己不法之所有之意圖，侵占住戶旅遊保證金之情事。
    (3)、至證人即住戶陳彩華於偵查中雖證稱：「我有交了一千元給甲○○，當初有
        說交何人就跟何人拿回，但後來甲○○並沒有還我，全社區○○○道後來是
        管理委員會拿錢出來還我們」等語，惟查旅遊保證金係由管理員向住戶收取
        後，交回管理委員會，於旅遊結束後，再由管理委員會將所收取之住戶旅遊
        保證金交與管理員，由管理員逐一退還各住戶一節，業據證人丁○○證述屬
        實，已如前述，告訴人代理人亦於本院審理中陳稱：「管理員收受旅遊保證
        金後，應交予管理委員會會計」等語（見本院審理卷第二○三頁），是住戶
        交與管理員之旅遊保證金，並非就由管理員一直保管至旅遊結束後退還住戶
        ，而係應先繳回管理委員會，再於旅遊結束後由管理委員會將錢拿出交與管
        理員退還住戶，是證人陳彩華上開證述，顯係不知上開保證金交繳及退還之
        流程，而誤認住戶旅遊保證金係由管理委員會出錢代被告墊付。另告訴人代
        理人雖另指稱春季旅遊回來後，保證金應退還住戶，但被告已將保證金花用
        掉了，沒錢退還住戶，住戶向管理委員會反應，管理委員後就代墊九千四百
        五十元給住戶云云（見本院審理卷第二○三頁），惟查：住戶旅遊結束後，
        管理委員會曾交付二萬元旅遊保證金與被告，由被告退還住戶，被告至被通
        知離職結算薪資時止，已退還住戶一萬四千七百五十元；另被告所代收旅遊
        保證金四千二百元，業經證人丁○○同意墊款繳回管理委員會，證人丁○○
        並於結算被告薪資時，自行將代墊款四千二百元由被告薪資中取回；而所謂
        之九千四百五十元（或九千九百五十元）係於結算被告薪資時，被告手中應
        持有尚未退還住戶之旅遊保證金數額之事實，業據證人丁○○證述無訛，並
        有薪資結算表一件在卷足佐，亦均如前述，是告訴代理人指稱管理委員會代
        墊九千四百五十元旅遊保金云云，顯與事實不符。
（三）有關偽造管理員丁○○之名義於旅遊保證金簽收單上簽名部分：
    (1)、證人丁○○於於本院審理中證稱：「保證金收費簽單正本之「丁○○收」是
        我寫的。簽「許」或「許收」的不是我寫的」、「（住戶）莊林勉的「許收
        」是我寫的，（住戶）王明宏的部分「王、許」是甲○○寫的」等語（見本
        院審理卷第一八五頁），而經查旅遊保證金簽收單備考欄內，有記載「許」
        或「許收」文字者，除住戶莊林勉部分外，尚有住戶陳淑芬、蔡豫寧、林惠
        倩、王明宏部分，有旅遊保證金簽收單正本在卷足佐（見本院審理卷第一九
        三頁）。證人即與蔡豫寧同戶之住戶陳彩華於偵查中證稱：「我有交了一千
        元給甲○○」等語，顯見其係將旅遊保證金交予被告而非丁○○，惟其住戶
        旅遊保證金簽收單備註欄卻記載「許收」字樣，自堪認係被告所簽寫。至住
        戶陳淑芬、林惠倩、王明宏部分，經比對旅遊保證金簽收單正本上備註欄之
        「許收」字跡，在字型、筆順上均與住戶莊林勉部分之記載不同，而與住戶
        蔡豫寧部分之記載相似，業經本院審驗明確，自亦堪認該部分係被告所記載
        。是被告辯稱其未曾在旅遊保證金簽收單上以丁○○名義簽名云云，尚非足
        採。惟
    (2)、證人丁○○於本院審理中證稱：「當初我不在時，甲○○替我收，簽我的名
        字，後來他有告訴我，我核對沒有錯，我就簽上『丁○○收』」、「他是在
        幫我簽收後遇到我時，就有告訴我他有幫我收保證金，當時尚未發生任何爭
        議」等語（見本院審理卷第一八五頁），而旅遊保證金簽收單備註欄住戶陳
        淑芬、蔡豫寧、林惠倩之部分，均已由證人丁○○核對無誤後記載「丁○○
        收」，有旅遊保證金簽收單正本在卷可稽，顯見被告雖有代證人丁○○收取
        住戶旅遊保證金後，於旅遊保證金簽收單上記載「許」或「許收」，惟其於
        遇到證人丁○○時，即已告知證人丁○○其有代為收款之情事，使證人丁○○得以進行核對後再自行簽名記載「丁○○收」以資確認；另旅遊保證金簽
        收單備註欄住戶王明宏部分，除記載「許」字外，在「許」字之前亦同時簽
        有「王」字，有卷附旅遊保證金簽收單正本足佐，亦足徵被告於簽名記載之
        同時，亦已表明其亦為收款人之意思。衡諸常情，被告倘有使他人誤認上開
        旅遊保證金係證人丁○○所收受而於旅遊保證金簽收單上偽造證人丁○○簽
    名之意思，則其要無於收款後即告知證人丁○○進行確認核對，且同時簽寫
        自己姓氏表明同為收款人之理，且其於收款之後既經證人丁○○核對無誤並
        再自行簽立「丁○○收」，亦難認有生損害於證人丁○○或丙○○○社區大
        廈管理委員會之虞。綜上事證以觀，被告行為時主觀上尚難認有偽造丁○○
        簽名於旅遊保證金簽收單之故意，即難以偽造文書罪責相繩。
五、此外，復查無其他積極證據足資認定被告有公訴人所指業務侵占、偽造文書之犯
    行，揆諸前揭條文及判例意旨，自屬不能證明被告犯罪，爰依法為無罪判決之諭
    知。
據上論斷，應依刑事訴訟法第三百零一條第一項，判決如主文。
本案經檢察官黃正綱到庭執行職務。
中      華      民      國    九十二    年      五      月     十五     日
                                      臺灣板橋地方法院刑事第四庭
  法  官  白  光  華
右正本證明與原本無異。
如不服本判決，應於判決送達後十日內，向本院提出上訴狀。
                                          書記官  陳  靜  怡
中      華      民      國    九十二    年      五      月     十六     日


司法院資訊處製作；財團法人民間司法改革基金會備份。
